【裁判字號】    98,訴,484
【裁判日期】    980223
【裁判案由】    偽造文書等
【裁判全文】
臺灣臺中地方法院刑事判決               98年度訴字第484號
公  訴  人  臺灣臺中地方法院檢察署檢察官
被      告  甲○○
                    （現另案在臺灣臺中監獄臺中分監執行）
上列被告因偽造文書等案件，經檢察官提起公訴（97年度偵字第
23653號）被告於準備程序中就被訴事實為有罪之陳述，受命法
官於聽取當事人之意見後，由本院合議庭裁定改由受命法官獨任
依簡式審判程序審理，本院判決如下：
    主    文
甲○○共同偽造公印文，處有期徒刑肆月，如易科罰金，以新臺
幣壹仟元折算壹日，如附表所示偽造之「內政部印」公印文壹枚
、「乙○○」署押枚、「乙○○」印文伍枚，均沒收。又幫助
意圖為自己不法之所有，以詐術使人將本人之物交付，處有期徒
刑月，如易科罰金，以新臺幣壹仟元折算壹日。應執行有期徒
刑陸月，如易科罰金，以新臺幣壹仟元折算壹日，如附表所示偽
造之「內政部印」公印文壹枚、「乙○○」署押枚、「乙○○
」印文伍枚，均沒收。
    犯罪事實
一、甲○○與真實姓名年籍均不詳綽號「阿財」年約三十餘歲之
    男子基於偽造公印文、行使偽造特種文書（國民身份證）、
    行使偽造私文書之犯意聯絡，(一)於民國97年3月上旬某日，
    由「阿財」陪同甲○○前往臺中市某相館照相，數日後，由
    「阿財」單獨前往該照相館領取甲○○之照片，並於不詳時
    間、地點，在空白國民身份證正面上偽造如附表編號1所示
    之「內政部印」之公印文一枚，連同甲○○個人雷射影像套
    印在國民身份證上，並填載乙○○之年籍資料，而偽造乙○
    ○之國民身分證一張（未扣案）。(二)於97年3月17日上午，
    「阿財」持前開偽造之乙○○國民身份證一張及在不詳時間
    地點偽刻之乙○○印章一顆（未扣案），偕同甲○○前往臺
    中縣豐原市○○○路225號之華南商業銀行西豐原分行（下
    簡稱華南銀行），由甲○○以乙○○之名義開立活期存款帳
    戶，甲○○即在「開戶總約定書條款確認聯」及「存款往來
    項目申請書」上之簽章處，偽簽如附表編號2、3所示之乙○
    ○署押計三枚，並將偽刻之乙○○印章交由已成年但不知情
    之行員，蓋用偽造如附表編號2、3所示之乙○○印文計五枚
    ，以偽造該「開戶總約定書條款確認聯」及「存款往來項目
    申請書」，偽造完成後，即將該二份文件，連同前揭偽造之
    乙○○國民身分證，一併交予承辦之行員核對辦理，以此方
    式行使該偽造之乙○○國民身分證及「開戶總約定書條款確
    認聯」、「存款往來項目申請書」，行員即將乙○○之國民
    身分證影印存檔，並核准開立使用000000000000號帳戶。以
    上足以生損害於乙○○、戶政機關對國民身分證管理之正確
    性、華南銀行對帳戶申請人管理及徵信之正確性。
二、甲○○另基於幫助他人詐財之間接故意（不確定故意），於
    97年3月17日以乙○○名義開立前揭華南銀行帳戶取得存摺
    及提款卡後，即於當日在該銀行附近，將該銀行之存摺、印
    章、提款卡（含密碼資料）、乙○○國民身分證交給「阿財
    」，並收取「阿財」給付之代價新臺幣（下同）2000元。「
    阿財」取得前開存摺等物後，即與其所屬詐欺集團已成年之
    成員基於意圖為自己不法所有之犯意聯絡，於97年3月24日
    上午10時許，撥打電話予蕭雯萍，佯稱蕭雯萍中獎，須先繳
    納平安險至指定之帳戶始能領取獎金，致蕭雯萍陷於錯誤，
    而依指示於97年3月24日14時50分許，存6萬3000元入乙○○
    之前開華南銀行帳戶內。該詐欺集團成員於款項存入後，立
    即於當日以提款卡將之提領一空。嗣因蕭雯萍發覺受騙報警
    處理，經警調取上開華南銀行帳戶之開戶原始資料，驗得甲
    ○○之指紋而查悉上情。
三、案經臺中縣警察局豐原分局報請臺灣臺中地方法院檢察署檢
    察官偵查起訴。
    理    由
一、上揭犯罪事實業據被告甲○○於警詢、檢察官偵訊中及本院
    審理時坦承不諱，復經被害人乙○○、蕭雯萍於警詢中分別
    陳述並未至華南銀行開立前揭帳戶、遭詐騙金錢之情節明確
    （渠二人之陳述，依刑事訴訟法第159條之5第2項之規定，
    有證據能力），並有前揭偽造之乙○○國民身分證影本、開
    戶總約定書條款確認聯影本、存款往來項目申請書影本、內
    政部警政署刑事警察局97年5月21日刑紋字第097006917 7號
    指紋鑑驗書、被害人蕭雯萍存入款項之華南銀行存款憑條、
    乙○○之前開華南銀行帳戶出入明細附卷可稽，且該華南銀
    行帳戶出入明細經核確有被害人蕭雯萍存入之該筆款項。本
    件事證明確，被告犯行應堪認定。
二、按被告偽造乙○○之國民身分證及前揭開戶總約定書條款確
    認聯、存款往來項目申請書，並持以向華南銀行行員辦理開
    立帳戶以為行使之行為，足以使乙○○受有被冒名使用銀行
    帳戶及可能被追訴幫助詐欺罪嫌之損害，使戶政機關受有對
    國民身分證之管理失其正確性之損害，使華南銀行受有對帳
    戶申請人之管理及徵信失其正確性之損害甚明。次按被告行
    為後，戶籍法於97年5月28日修正公布，並於97年5月30日生
    效施行。該法第75條第1項、第2項增訂對行使偽造、變造國
    民身分證之處罰。而於戶籍法尚未增訂該條項時，行使偽造
    、變造國民身分證者，適用刑法第216條、第212條行使偽造
    特種文書之規定處罰。今因戶籍法第75條第1項、第2項規定
    之法定刑為「五年以下有期徒刑、拘役或科或併科新臺幣50
    萬元以下罰金」，刑法第216條、第212條規定之法定刑為「
    一年以下有期徒刑、拘役或300元以下罰金」，經比較新舊
    法結果，以行為時法對被告較為有利，依刑法第2條第1項前
    段規定，本件行使偽造國民身分證部分應適用行為時法即刑
    法第216條、第212條處斷。又偽造公印文「內政部印」，雖
    為行使偽造國民身分證之階段行為，惟刑法第218條第1項就
    偽造公印文既有獨立處罰之規定，且較第216條、第212條之
    處罰為重，則於偽造國民身分證同時偽造公印文者，即難僅
    論以該條之罪，而置刑法第218條第1項處刑較重之罪於不問
    （參大法官會議釋字第82號解釋），
三、核被告所為，就偽造國民身分證再持以行使申辦華南銀行帳
    戶部分，係犯刑法第216條、第212條之行使偽造特種文書罪
    、第218條第1項之偽造公印文罪；就行使偽造開戶總約定書
    條款確認聯、存款往來項目申請書部分，係犯刑法第216條
    、第210條之行使偽造私文書罪；就提供前揭乙○○華南銀
    行帳戶之存摺等物供詐欺集團詐騙被害人蕭雯萍部分，因被
    告係基於一個幫助他人詐欺取財之間接故意，且所為屬詐欺
    取財罪構成要件以外之行為，故係犯刑法第30條第1項、第3
    39條第1項之幫助詐欺取財罪。又被告就所犯之行使偽造
    特種文書罪、偽造公印文罪、行使偽造私文書罪部分，與「
    阿財」有犯意聯絡及行為分擔，均為共同正犯，被告偽造
    國民身分證之低度行為，為行使之高度行為吸收，不另論罪
    ，被告偽刻乙○○印章、偽造乙○○印文、偽造乙○○署
    押之行為，均為偽造私文書之階段行為，而偽造私文書之低
    度行為，為行使之高度行為吸收，均不另論罪，被告利用
    華南銀行行員在私文書上偽造乙○○印文之行為，為間接正
    犯，被告係以一行為觸犯刑法第216條、第212條之行使偽
    造特種文書罪、第218條之偽造公印文罪、第216條、第210
    條之行使偽造私文書罪，為想像競合犯，應從一重論以偽造
    公印文罪，被告幫助詐欺取財罪部分，依刑法第30條第2
    項幫助犯之規定減輕其刑，被告所犯偽造公印文罪、幫助
    詐欺罪，係犯意各別，行為互異，應予分論併罰。爰審酌被
    告犯後坦認所為，僅係遭人利用惡性非重，且頗具悔意，惟
    助長他人犯罪危害社會治安，及本件被害人蕭雯萍損失之金
    額非微等一切情狀，分別量處如主文所示之刑，及均諭知易
    科罰金之折算標準，並定其應執行之刑，及諭知易科罰金之
    折算標準。再偽造之乙○○印章一顆，雖未扣案，但並無證
    據證明業經滅失，故應與附表所示之偽造「內政部印」公印
    文、偽造乙○○印文、偽造乙○○署押，依刑法第219條之
    規定，均併予宣告沒收。另偽造之乙○○國民身分證一張，
    雖係被告因本件犯罪所生及供本件犯罪所用之物，惟因未扣
    案，為免將來執行困難，及偽造之開戶總約定書條款確認聯
    、存款往來項目申請書，係屬華南銀行所有，非屬被告所有
    ，乃均未併予宣告沒收，併此敘明。
四、公訴意旨另以：被告與「阿財」除偽造前揭乙○○之國民身
    分證外，同時偽造乙○○之汽車駕駛執照，而由「阿財」在
    空白之汽車駕駛執照上，背面黏貼被告之照片後，正面偽造
    「交通部駕駛執照製發之章」及背面偽造「交通部公路總局
    簽發之章」等印文之方式，填上乙○○之年籍資料，偽造汽
    車駕駛執照一張（未扣案），足以生損害於乙○○及公路主
    管機關對於汽車駕駛執照核發與管理之正確性。因認被告此
    部分與「阿財」共同涉犯刑法第217條之偽造印文罪、第216
    條、第212條之偽造特種文書罪嫌云云。
五、按犯罪事實應依證據認定之，無證據不得認定犯罪事實，又
    被告之自白，不得作為有罪判決之唯一證據，仍應調查其他
    必要之證據，以察其是否與事實相符。刑事訴訟法第154條
    第2項、第156條第2項分別定有明文。另認定不利於被告之
    事實，須依積極證據，茍積極證據不足為不利於被告事實之
    認定時，即應為有利於被告之認定，更不必有何有利之證據
    （參最高法院30年上字第816號判例）。
六、經查，公訴人認被告另涉偽造乙○○汽車駕駛執照部分，除
    被告之自白外，經本院遍觀全卷並查無其他證據可資補強。
    又被告偽造乙○○之證件，其目的係要到銀行開立帳戶，惟
    被告至華南銀行開立前揭帳戶，並未提出乙○○之汽車駕駛
    執照，此有華南銀行提供之開戶資料在卷可佐，且被害人乙
    ○○於警詢中陳稱其曾於96年7、8月左右遺失皮包，內有舊
    式身分證、健保卡（參警卷第4頁筆錄），並未提及有遺失
    汽車駕駛執照，是以被告與「阿財」是否有偽造乙○○之汽
    車駕駛執照，即甚有疑義。再本件並未扣到該張偽造之汽車
    駕駛執照，也無任何該張偽造汽車駕駛執照之資料，是以該
    張汽車駕駛執照到底是如何偽造，其上蓋有哪些印文，均不
    得而知，而公訴人僅憑一般汽車駕駛執照之型式，即推論該
    張汽車駕駛執照之偽造情形，亦有未洽。綜上，本院認公訴
    人所提出之證據，尚不足為被告成立此部分犯行之積極證明
    ，無從說服本法院形成被告有罪之心證，依前揭法條規定及
    判例意旨，本件即應為有利於被告之認定，更不必有何有利
    之證據。此外，復查無任何積極證據足資證明被告有何公訴
    人所指之此部分行為，依上揭條文規定，原應為被告無罪之
    諭知，然因公訴人認此部分若成立犯罪，則與前揭論罪科刑
    之偽造乙○○國民身分證罪屬想像競合犯之裁判上一罪關係
    ，遂不另為無罪之諭知。
據上論斷，依刑事訴訟法第273條之1第1項、第299條第1項前段
，刑法第2條第1項前段、第28條、第212條、第210條、第216條
、218條、第219條、第339條第1項、第30條第1項、第2項、第
55條前段、第41條第1項前段、第2項、第51條第5款，刑法施行
法第1條之1第1項、第2項前段，判決如主文。
中    華    民    國    98    年    2     月    23    日
                        法  官    李秋娟
以上正本證明與原本無異。
如不服本判決應於收受送達後10日內向本院提出上訴書狀，並應
敘述具體理由；其未敘述上訴理由者，應於上訴期間屆滿後20日
內向本院補提理由書（均須按他造當事人之人數附繕本）「切勿
逕送上級法院」。
                        書記官    簡芳敏
中    華    民    國    98    年    2     月    23    日
附表
┌──┬──────────┬────────────┐
│編號│文件名稱            │偽造之署押、印文、公印文│
├──┼──────────┼────────────┤
│  1 │「乙○○」國民身分證│「內政部印」之公印文1枚 │
├──┼──────────┼────────────┤
│  2 │開戶總約定書條款確認│「乙○○」之署押2枚、印 │
│    │聯（2頁）           │文3枚                   │
├──┼──────────┼────────────┤
│  3 │存款往來項目申請書（│「乙○○」之署押1枚、印 │
│    │2頁）               │文2枚                   │
└──┴──────────┴────────────┘
附論罪科刑法條
中華民國刑法第210條
偽造、變造私文書，足以生損害於公眾或他人者，處五年以下有
期徒刑。
中華民國刑法第212條
偽造、變造護照、旅券、免許證、特許證及關於品行、能力服務
或其他相類之證書、介紹書，足以生損害於公眾或他人者，處一
年以下有期徒刑、拘役或三百元以下罰金。
刑法第216條
行使第210條至第215條之文書者，依偽造、變造文書或登載不實
事項或使登載不實事項之規定處斷。
刑法第218條第1項
偽造公印或公印文者，處五年以下有期徒刑。
刑法第339條第1項
意圖為自己或第三人不法之所有，以詐術使人將本人或第三人之
物交付者，處五年以下有期徒刑、拘役或科或併科一千元以下罰
金。


司法院資訊處製作；財團法人民間司法改革基金會備份。
